臺灣橋頭地方法院民事判決　　　　　　　110年度訴字第425號
原　　　告　高雄市政府警察局

法定代理人　黃明昭　
訴訟代理人　蔡長佑律師
被　　　告　阮歐秋鑾

上列當事人間請求拆屋還地等事件，本院於民國110年11月11日
言詞辯論終結，判決如下：
    主  文
被告應將坐落高雄市○○區○○段000地號土地上如附圖所示編
號670（A）部分（面積65.01平方公尺）之地上物拆除，並將上
開土地騰空返還予原告。
被告應給付原告新臺幣18萬3,700元，及其中新臺幣4萬5,210元
自民國110年2月24日起至清償日止，其餘新臺幣13萬8,490元自
民國110年11月12日起至清償日止，均按週年利率5%計算之利息
。
被告應自民國110年2月24日起至返還占用土地之日止，按月給付
原告新臺幣3,062元。
原告其餘之訴駁回。
訴訟費用由被告負擔。
本判決第1項於原告以新臺幣109萬元供擔保後得假執行。但被告
如以新臺幣324萬8,810元為原告預供擔保，得免為假執行。
本判決第2項於原告以新臺幣6萬2,000元供擔保後得假執行。但
被告如以新臺幣18萬3,700元為原告預供擔保，得免為假執行。
本判決第3項於原告就已到期部分，按期以新臺幣1,021元供擔保
後得假執行。但被告如按期以新臺幣3,062元為原告預供擔保，
得免為假執行。
原告其餘假執行之聲請駁回。
    事實及理由
一、按原告於判決確定前，得撤回訴之全部或一部。但被告已為
    本案之言詞辯論者，應得其同意，民事訴訟法第262條第1項
    定有明文。次按訴狀送達後，原告不得將原訴變更或追加他
    訴。但擴張或減縮應受判決事項之聲明者；不變更訴訟標的
    ，而補充或更正事實上或法律上之陳述者，非為訴之變更或
    追加，民事訴訟法第255條第1項第3款、第256條定有明文。
    查原告起訴時，以甲○○○、乙○○為被告，並聲明：「㈠
    被告甲○○○應將坐落高雄市○○區○○段000地號土地（
    下稱系爭土地）上之地上物拆除（面積以實測為主），將上
    開土地騰空返還予原告；㈡被告甲○○○應給付原告45,210
    元，及自起訴狀繕本送達翌日起至清償日止，按週年利率5%
    計算之利息。暨自起訴狀繕本送達翌日起，至返還系爭土地
    之日止，按月給付原告754元；㈢被告乙○○應將坐落系爭
    土地上之地上物拆除（面積以實測為主），將上開土地騰空
    返還予原告；㈣被告乙○○應給付原告45,210元，及自起訴
    狀繕本送達翌日起至清償日止，按週年利率5%計算之利息。
    暨自起訴狀繕本送達翌日起，至返還上開土地之日止，按月
    給付原告754元；㈤願供擔保請准宣告假執行。」。嗣原告
    撤回對乙○○之訴，並變更訴之聲明為「㈠被告甲○○○應
    將坐落系爭土地上如高雄市仁武地政事務所民國110年8月6
    日仁法土字第18000號複丈成果圖（下稱附圖）所示編號670
    （A）部分（面積65.01平方公尺）之地上物拆除，並將上開
    土地騰空返還予原告。㈡被告甲○○○應給付原告293,925
    元，及自起訴狀繕本送達翌日起至清償日止，按週年利率5%
    計算之利息，暨自起訴狀繕本送達翌日起至返還上開土地之
    日止，按月給付原告4,899元。㈢願供擔保，請准宣告假執
    行。」（下稱變更後聲明），核與前開規定相符，應予准許
    ，合先敘明。
二、原告主張：系爭土地係中華民國所有，原告為系爭土地之管
    理機關。被告所有門牌號碼高雄市○○區○○路000○0號、
    107號建物（下稱系爭建物）無權占用原告管理之系爭土地
    如附圖所示編號670（A）部分（面積65.01平方公尺），原
    告自得依民法第767條第1項前段、中段規定，請求被告將系
    爭土地上之地上物拆除，將土地騰空返還予原告。又被告無
    權占有系爭土地，因而受有相當於租金之利益，並致原告受
    有相當於租金之損害。依土地法第97條第1項規定，城市地
    方房屋之租金，以不超過土地及其建築物申報總價年息10%
    為限，系爭土地之申報地價為每平方公尺新臺幣（下同）11
    ,303元，茲因系爭土地周遭有幼兒園、國小、郵局、衛生所
    、農會生鮮超市及便利商店等，經濟、生活機能完善且便利
    ，以年息8%計算應為合理。是被告每年受有相當於租金之不
    當得利為5萬8,785元（計算式：65.01㎡×11,303元/㎡×8%
    ＝58,785元，元以下四捨五入），原告自得依民法第179條
    規定，請求被告給付原告回溯5年之不當得利29萬3,925元（
    計算式：58,785元×5年＝293,925元），及按月給付原告4,
    899元（計算式：58,785元÷12月＝4,899元）。爰依民法第
    767條第1項、第179條規定提起本訴等語，並聲明：㈠被告
    應將坐落系爭土地上如附圖所示編號670（A）部分（面積65
    .01平方公尺）之地上物拆除，並將上開土地騰空返還予原
    告。㈡被告應給付原告293,925元，及自起訴狀繕本送達翌
    日起至清償日止，按週年利率5%計算之利息，暨自起訴狀繕
    本送達翌日起至返還上開土地之日止，按月給付原告4,899
    元。㈢願供擔保，請准宣告假執行。
三、被告則以：我從年輕就住在系爭建物，現在才說有占用到原
    告的土地，希望可以跟原告租用或把我占用的土地賣給我等
    語置辯，並聲明：㈠原告之訴駁回。㈡如受不利判決，願供
    擔保請准宣告免為假執行。
四、得心證之理由
  ㈠按所有人對於無權占有或侵奪其所有物者，得請求返還之；
    對於妨害其所有權者，得請求除去之，民法第767條第1項前
    段及中段定有明文。經查，系爭土地為原告所有，而被告所
    有建物占用系爭土地如附圖所示編號670（A）部分（面積65
    .01平方公尺）等情，為兩造所不爭執，並有土地登記第一
    類謄本、勘驗筆錄、照片及附圖在卷可參（審訴字卷第15頁
    至第19頁、訴字卷第74頁、第80頁至第86頁、第96頁），堪
    信為真。被告並未提出有何占有使用系爭土地之正當權源，
    自屬無權占用系爭土地，則原告依民法第767條第1項規定請
    求被告拆除如附圖所示編號670（A）部分（面積為65.01平
    方公尺）之地上物，並將占用土地返還予原告，自屬有據。
  ㈡次按無法律上之原因而受利益，致他人受損害者，應返還其
    利益，民法第179條前段定有明文。又依不當得利之法則請
    求返還不當得利，以無法律上之原因而受利益，致他人受有
    損害為其條件，故其得請求返還之範圍，應以對方所受之利
    益為限，非以請求人所受損害若干為準，無權占有他人土地
    ，可以獲得相當於租金之利益為社會通常之觀念（最高法院
    61年台上字第1695號判例意旨參照）。又依土地法第105條
    準用第97條第1項規定，城市地方土地之租金，以不超過土
    地申報總價額年息10%為限；所謂土地總價額，係以法定地
    價為準，即土地所有人依法所申報之地價；公有土地以公告
    地價為申報地價，免予申報，土地法第148條、土地法施行
    法第25條、平均地權施行條例施行細則第21條分別定有明文
    。又基地租金之數額，除以基地申報地價為基礎外，尚須斟
    酌基地之位置，工商業繁榮之程度，使用人利用基地之經濟
    價值及所受利益等項，彼等關係及社會感情等情事，以為決
    定（最高法院68年度台上字第3071號判例要旨參照）。
  ㈢經查，被告所有建物無權占用系爭土地之面積共65.01平方
    公尺，係屬無法律上原因受有使用土地之利益，致原告受有
    損害，又依其利益之性質（即占有土地之利益）不能返還，
    依前揭說明，原告請求被告給付自起訴狀繕本送達日起回溯
    5年即105年2月24日起至110年2月23日止，及自起訴狀繕本
    送達翌日即110年2月24日起因無權占用系爭土地所受相當於
    租金之不當得利，自屬有據。又系爭土地自105年起之申報
    地價即公告地價為每平方公尺1萬1,303元，而系爭土地坐落
    高雄市鳥松區，附近有幼兒園、國小、郵局、衛生所、便利
    商店、農會生鮮超市等情，有Google Map在卷可按（審訴卷
    第85頁），是本院審酌系爭土地坐落位置、工商業繁榮程度
    及生活機能完善度，併考量被告無權占用系爭土地之使用情
    形等一切情狀，認依系爭土地申報地價之年息5%計算相當於
    租金之不當得利每年為3萬6,740元（計算式：65.01平方公
    尺×11,303元×5%＝36,740元，元以下四捨五入），尚稱允
    當。準此，原告請求被告給付5年相當於租金之不當得利共1
    83,700元（計算式：36,740元×5年＝183,700元），及自起
    訴狀繕本送達翌日即110年2月24日起返還占用土地之日止，
    按月給付原告3,062元（計算式：36,740元÷12月＝3,062元
    ，元以下四捨五入），即屬有據，應予准許，逾此範圍之請
    求，則無理由，應予駁回。
五、綜上所述，原告依民法第767條第1項及第179條等規定，請
    求被告將坐落系爭土地上如附圖所示編號670（A）部分（面
    積65.01平方公尺）之地上物拆除，並將上開土地騰空返還
    予原告；被告應給付原告18萬3,700元，及其中4萬5,210元
    自起訴狀繕本送達翌日即110年2月24日，其餘13萬8,490元
    自民事擴張訴之聲明狀繕本送達翌日即110年11月12日起至
    清償日止，均按週年利率5%計算之利息，暨自起訴狀繕本送
    達翌日起至返還上開土地之日止，按月給付原告4,899元，
    為有理由，應予准許，逾此範圍之請求，即屬無據，應予駁
    回。
六、兩造均陳明願供擔保，請准宣告假執行或免為假執行，經核
    均無不合，爰各酌定如主文所示之擔保金額，併予准許。至
    原告敗訴部分，其假執行之聲請即失所附麗，應予駁回。七
七、本件事證已臻明確，兩造間其餘主張及舉證，經本院審酌後
    認與判決之結果不生影響，不再逐一論列，附此敘明。
八、又原告就相當於租金之不當得利部分之主張，雖經本院為其
    部分敗訴之判決，惟依民事訴訟法第77條之2規定，以一訴
    附帶請求不併算其價額，因本件相當於租金之不當得利之請
    求係屬附帶請求，並未另併算裁判費用，而原告既就拆除地
    上物之請求全部勝訴，則本件全部訴訟費用自應由被告負擔
    ，併予敘明。
九、據上論結，本件原告之訴一部為有理由、一部為無理由，判
    決如主文。
中    華    民    國   110    年    11    月    19    日
                  民事第二庭  法  官  翁熒雪
以上正本係照原本作成。
如對本判決上訴，須於判決送達後20日內向本院提出上訴狀。如
委任律師提起上訴者，應一併繳納上訴審裁判費。
中    華    民    國   110    年    11    月    19    日
                                書記官  陳奕希